---
title: "Analisis de datos demograficos de paises"
author: "Gabriel Monge Vidal"
format: html
lang: es
toc: true
theme: cerulean
---

# Carga de bibliotecas 

```{r}
#| label: carga-bibliotecas
#| warning: false
#| message: false
#| code-fold: true

library(tidyverse)

library(scales)

library(ggthemes)

library(plotly)
```

# Carga de datos

```{r}
#| label: carga-datos
#| warning: false
#| message: false
#| code-fold: true

# Carga de los datos de países
paises <- read_csv(
  "https://raw.githubusercontent.com/gf0604-procesamientodatosgeograficos/2025-i/refs/heads/main/datos/natural-earth/paises.csv"
)
```
# Introduccion 

Este documento contiene visualizaciones de datos socioeconomicos de paises y 
territorios.

# Relacion entre PIB per capita y esperanza de vida al nacer

```{r}
#| label: relacion-pib-ev
#| warning: false
#| message: false

# Gráfico de dispersión de PIB per cápita vs esperanza de vida al nacer
# con formas y colores correspondientes al continente

grafico_ggplot2 <-
paises |>
  ggplot(aes(x = GDP_PC, y = LIFE_EXPECTANCY, color = CONTINENT)) +
  geom_point(aes(
  # datos que se muestran al colocar el ratón sobre un punto
  text = paste0(
    "PIB per cápita: ", GDP_PC, "\n",
    "Esperanza de vida: ", LIFE_EXPECTANCY, "\n",
    "País: ", NAME
  )
  )) +
  scale_x_continuous(labels = comma, limits = c(0, NA)) +
  scale_size_continuous(labels = comma) +
  scale_color_manual(values = c("red", "blue", "green", "purple", "orange", "brown", "pink", "yellow")) +
  ggtitle("PIB per capita vs esperanza de vida al nacer") +
  xlab("PIB per capita (USD)") + 
  ylab("Esperanza de vida al nacer (años)") + 
  labs(
    color = "Continente",
    subtitle = "Datos de todo el mundo",
    caption = "Fuentes: Natural Earth y Banco Mundial"
  ) +
  theme_economist()
grafico_ggplot2

ggplotly(grafico_ggplot2, tootip = "text") |>
  config(locale = 'es')
```





```{r}
#| label: relacion-pib-evuno
#| warning: false
#| message: false

# Gráfico de dispersión de PIB per cápita vs esperanza de vida al nacer
# con tamaño de puntos correspondiente a la población
paises |>
  ggplot(aes(x = GDP_PC, y = LIFE_EXPECTANCY, size = POP_EST, color = CONTINENT)) +
  geom_point() +
  scale_x_continuous(labels = comma, limits = c(0, NA)) + 
  scale_color_manual(values = c("red", "blue", "green", "purple", "orange", "brown", "pink", "yellow"))
```


```{r}
#| label: relacion-pib-evdos
#| warning: false
#| message: false

# Gráfico de dispersión de PIB per cápita vs esperanza de vida al nacer
# con tamaño de puntos correspondiente a la población
paises |>
  ggplot(aes(x = GDP_PC, y = LIFE_EXPECTANCY)) +
  geom_point() +
  geom_smooth(method = "loess") +
  scale_x_continuous(labels = comma, limits = c(0, NA))
```


```{r}
 #| label: relacion-pib-evtres
 #| warning: false
 #| message: false

# Gráfico de dispersión de PIB per cápita vs esperanza de vida al nacer
# + paneles por continente
paises |>
  ggplot(aes(x = GDP_PC, y = LIFE_EXPECTANCY)) +
  geom_point() +
  facet_wrap(~ CONTINENT, nrow = 2) +
  scale_x_continuous(labels = comma, limits = c(0, NA))
```

```{r}
 #| label: relacion-pib-evtres
 #| warning: false
 #| message: false
 
paises |>
  ggplot(aes(x = GDP_PC, y = LIFE_EXPECTANCY)) +
  geom_point() +
  facet_wrap(REGION_UN~ INCOME_GRP, nrow = 2) +
  scale_x_continuous(labels = comma, limits = c(0, NA))
```

# Distribucion del PIB per capita

```{r}
#| label: relacion-pib-per-capita
#| warning: false
#| message: false

migrafico <- 
paises |>
  ggplot(aes(x = GDP_PC)) +
  geom_histogram(
    aes(
      text = paste0(
        "PIB per cápita (valor medio del rango): $", round(after_stat(x), 2), "\n",
        "Frecuencia: ", after_stat(count)
      )
    ), 
    bins = 10) + 
  scale_x_continuous(labels = comma, limits = c(0, NA)) +
  coord_cartesian(ylim = c(0, 40)) +
  ggtitle("Distribución del PIB per cápita") +
  xlab("PIB per cápita ($ EE.UU.)") +
  ylab("Frecuencia") +
  labs(subtitle = "Datos de 201 países", caption = "Fuentes: Natural Earth y Banco Mundial") +
  theme_economist()


ggplotly(migrafico, tooltip = "text") |> config(locale = "es")
```



# Distribucion de la poblacion por regiones de la ONU

```{r}
#| label: distribucion-poblacion-onu
#| warning: false
#| message: false

# Agrupar y resumir los datos
suma_poblacion_por_region <- paises |>
  group_by(REGION_UN) |>
  summarise(POP_TOTAL = sum(POP_EST))

# Calcular porcentajes
porcentaje_poblacion_por_region <- suma_poblacion_por_region |>
  mutate(POP_PCT = round(POP_TOTAL / sum(POP_TOTAL) * 100, 1))

# Gráfico de pastel
grafico_pastel_ggplot2 <-
  ggplot(porcentaje_poblacion_por_region, aes(x = "", y = POP_TOTAL, fill = REGION_UN)) +
  geom_bar(width = 1, stat = "identity") +
  coord_polar(theta = "y") +
  geom_text(
    aes(label = paste0(POP_PCT, "%")), 
    position = position_stack(vjust = 0.6) # para ajustar la posición del texto en cada porción
  ) +
  labs(title = "Distribución de la población por región de la ONU",
       x = NULL,
       y = NULL,
       fill = "Región de la ONU") +
  theme_void()

grafico_pastel_ggplot2

```

# Graficos de barras, cantidad de paises por region de la ONU

```{r}
#| label: cantidad-paises-regiones-onu
#| warning: false
#| message: false
#| code-fold: true
grafico_barras_ggplot2 <-
paises |>
  ggplot(aes(x = fct_infreq(REGION_UN))) +
geom_bar(
    aes(
      text = paste0(
        "Cantidad de países: ", after_stat(count)
      )
    )    
  ) +
  ggtitle("Cantidad de países por región de la ONU") +
  xlab("Región de la ONU") +
  ylab("Cantidad de países") +
  labs(caption = "Fuente: Natural Earth") +
  theme_economist()

# Gráfico de barras plotly
ggplotly(grafico_barras_ggplot2, tooltip = "text") |> 
  config(locale = 'es')
```



# Barras agrupadas

```{r}
#| label: promedio-grafico-onu
#| warning: false
#| message: false
# Gráfico de barras agrupadas por región de la ONU y nivel de economía
grafico_barras_ggplot2 <-
paises |>
  ggplot(aes(x = REGION_UN, fill = ECONOMY)) +
  geom_bar(position = "dodge") +
  ggtitle("Cantidad de países por región de la ONU y nivel de economía") +
  xlab("Región de la ONU") +
  ylab("Cantidad de países") +
  labs(fill = "Nivel de economía") +
  theme_minimal()

# Gráfico de barras plotly
ggplotly(grafico_barras_ggplot2) |> 
  config(locale = 'es')
```

